最高法院刑事判決　　　　　　　九十六年度台上字第三０四號
上　訴　人　台灣高等法院花蓮分院檢察署檢察官
被　　　告　甲○○
上列上訴人因被告違反公職人員選舉罷免法案件，不服台灣高等
法院花蓮分院中華民國九十五年十月十三日第二審判決〔九十五
年度選上訴字第二二號，起訴案號：台灣花蓮地方法院檢察署九
十四（原判決誤繕為九十五）年度選偵字第五六號〕，提起上訴
，本院判決如下：
    主  文
上訴駁回。
    理  由
按刑事訴訟法第三百七十七條規定：上訴於第三審法院，非以判
決違背法令為理由不得為之；是提起第三審上訴，應以原判決違
背法令為理由，係屬法定要件；如果上訴理由狀並未依據卷內訴
訟資料具體指摘原判決不適用何種法則或如何適用不當，或所指
摘原判決違法情事，顯與法律規定得為第三審上訴理由之違法情
形不相適合時，均應認其上訴為違背法律上之程式，予以駁回。
本件檢察官上訴意旨略稱：同案被告林振樹等人均坦承由花蓮縣
壽豐鄉鹽寮村村長龔志冠及林振樹共同號召，於該村「橄仔樹腳
」搭乘特定人僱用之「華聯遊覽車」前往參加花蓮縣壽豐鄉鄉長
候選人陳東海之造勢活動，活動結束後，即接受龔志冠之父即被
告甲○○在花蓮縣壽豐鄉「○五五飲食部」之餐飲招待，依據陳
東海之助選員張仁俊與林振樹之通聯紀錄，張仁俊亦有答應請吃
飯賄選之意，顯見其等均有以默示支持陳東海方式，以達行賄與
受賄之意思合致，被告籌辦飲宴招待有投票權者之投票行賄事證
明確，陳東海亦另案涉犯投票行賄罪嫌由法院審理中，原判決未
能詳查被告與同案被告林振樹等人是否以眼神、行動、暗語等方
式達行賄與受賄之意思合致，逕認被告主觀上無行賄之意思，而
遽為無罪之認定，顯有違經驗法則及論理法則等語。惟按犯罪事
實應依證據認定之，無證據不能認定其犯罪事實，刑事訴訟法第
一百五十四條第二項定有明文。又刑事訴訟法上所謂認定犯罪事
實之證據，係指足以認定被告確有犯罪行為之積極證據而言，該
項證據自須適合於被告犯罪事實之認定，始得採為斷罪資料；被
告否認犯罪事實所持之辯解，縱屬不能成立，仍非有積極證據足
以證明其犯罪行為，不得遽為有罪之認定；又刑事訴訟法第一百
六十一條第一項規定，檢察官就被告犯罪事實，應負舉證責任，
並指出證明之方法；亦即對於其所訴之被告犯罪事實，應負提出
證據及說服之實質舉證責任，倘所提出之證據，不足為被告有罪
之積極證明，或其闡明之證明方法，無從說服法官以形成被告有
罪之心證，基於無罪推定之原則，自應為被告無罪之諭知。再公
職人員選舉罷免法第九十條之一第一項之賄選罪，係以對於有投
票權之人，行求期約或交付賄賂或其他不正利益，而約其不行使
投票權或為一定之行使為構成要件。亦即須視行為人主觀上是否
具有行賄之犯意，而約使有投票權人為投票權一定之行使或不行
使；客觀上行為人所行求期約或交付之賄賂或不正利益是否可認
係約使投票權人為投票權之一定行使或不行使之對價；以及所行
求、期約、交付之對象是否為有投票權人而定。上開對價關係，
在於行賄者之一方，係認知其所行求、期約或交付之意思表示，
乃為約使有投票權人為投票權一定之行使或不行使；在受賄者之
一方，亦應認知行賄者對其所行求、期約或交付之意思表示，乃
為約使其為投票權一定之行使或不行使。且對有投票權人交付之
財物或不正利益，並不以金錢之多寡為絕對標準，而應綜合社會
價值觀念、授受雙方之認知及其他客觀情事而為判斷。原判決以
公訴意旨略以：被告甲○○為求花蓮縣民國九十四年度壽豐鄉鄉
長選舉候選人陳東海能順利當選，於九十四年十一月九日中午十
二時許，在壽豐鄉鹽寮村「○五五飲食部」擺設宴席四桌，邀請
參加候選人陳東海造勢活動且具有投票權之林振樹、龔志冠、高
美英、高秀英、黃福生、張阿源、林蓮春、林金盛、張木仔、張
清春、施來好等人，於活動結束後轉至上開飲食部用餐，並約定
其等應投票支持陳東海而為投票權一定之行使，而由被告支付餐
飲費用新台幣一萬一仟四百元。因認被告涉犯公職人員選舉罷免
法第九十條之一第一項投票行賄罪嫌。但原判決依憑林振樹、龔
志冠、高美英、高秀英、黃福生、張阿源、林蓮春、林金盛、張
木仔、張清春、施來好及證人吳美子於警詢及偵訊時之陳述，暨
林振樹與張仁俊間於九十四年十一月九日下午一時五十五分之電
話監聽譯文等證據，認彼等參加造勢活動後，搭遊覽車回程途中
，因已過中午，遊覽車上村民反映肚子餓，被告始自掏腰包支付
餐費，並非事先安排之行程，且飲宴中，並無何候選人或競選幹
部到場發表支持特定候選人之言論，亦未攜帶與競選有關之旗幟
、標語進場為特定候選人造勢；況上開電話監聽譯文係顯示林振
樹接獲候選人陳東海之助選員張仁俊來電，向其陳述有一住在「
溪口」之老伯誤搭回「鹽寮」之遊覽車，乃欲將之載返「溪口」
及因遊覽車上之老伯們反映飢餓難耐，已載往「○五五飲食部」
用餐，甚至對張仁俊有所抱怨，張仁俊則推託以後再補，並未明
確給予回應；通話中，林振樹雖提及帶遊覽車上老伯們前往「○
五五飲食部」用餐，然並未提及任何足可判斷與賄選構成連結之
相關訊息；再張仁俊、林振樹及龔志冠於第一審法院審理時經隔
離訊問，就飲宴當時之聯絡情形，均作如同上述之證言，是上開
電話監聽譯文或證言，均無法證明彼等係為遂行賄選始前往「○
五五飲食部」用餐。可見被告主觀上係為解決同車村民之饑餓而
請客，並無行賄之意思，林振樹等人亦非基於受賄之意思而接受
飲宴，況被告尤無對其子龔志冠行賄之理；揆諸上開說明，難認
被告有何違反公職人員選舉罷免法第九十條之一第一項投票行賄
罪行；因認第一審判決為被告無罪之諭知，核無不當；而公訴人
提起第二審上訴時，仍未提出積極事證，僅泛稱林振樹等人參加
造勢活動後，即可解散返家用餐，被告豈有自費籌辦飲宴之必要
？且彼等隨意向被告談及「饑餓」即蒙受招待，已足表示彼等投
票之意向，益證被告有為特定候選人賄選之犯意，而指摘第一審
判決不當；惟尚難單憑檢察官欠缺事實根據之指訴，推論被告犯
有行賄罪行，因認被告之犯罪仍不能證明，乃維持第一審諭知無
罪之判決，駁回檢察官在第二審之上訴，已詳細說明其得心證之
理由，核屬事實審法院採證認事職權行使所為之論斷，均有卷證
資料可資覆按；從形式上觀察，原判決並無違背法令情形。檢察
官上訴意旨置原判決明白論斷於不顧，對原審取捨證據及證據證
明力判斷之審判職權行使或就同一證據資料，依憑己見，為相異
之評價，或就不影響於判決本旨事項再為事實上之爭辯；其他上
訴意旨則係執與本件犯罪構成要件無關之細節，指摘原判決違法
，核與法律規定得為第三審上訴理由之違法情形，不相適合，其
上訴違背法律上之程式，應予駁回。
據上論結，應依刑事訴訟法第三百九十五條前段，判決如主文。
中　　華　　民　　國　九十六　年　　一　　月　 十八 　日
                      最高法院刑事第十二庭
                          審判長法官  林　永　茂
                                法官  洪　文　章
                                法官  蘇　振　堂
                                法官  蕭　仰　歸
                                法官  何　菁　莪
      本件正本證明與原本無異
                                      書  記  官
中　　華　　民　　國　九十六　年　　一　　月　二十三　日
                                                      Ｅ
